ACORDAO-COMPLETO-2476093

ACÓRDÃO 9440/2021 ATA 24/2021 - PRIMEIRA CÂMARA

VISTOS, relatados e discutidos estes autos de tomada de contas especial instaurada pela Secretaria Especial da Agricultura Familiar e Desenvolvimento Agrário (SEAD) em nome de Iziane Maria Oliveira de Alcântara Pionório, Enoque Salvador de Melo e Roberto Araújo Silva, em razão da inexecução parcial do objeto do Contrato de Repasse 167523-30/2004 - Siafi 515691, firmado entre o Ministério do Desenvolvimento Agrário (MDA) e o Município de Poço Redondo/SE.
ACORDAM os Ministros do Tribunal de Contas da União, reunidos em sessão da Primeira Câmara, com fundamento nos arts. 1º, inciso I, 12, § 3º, 16, incisos I e III, alínea "c" e §§ 2º e 3º, 19, caput, 23, incisos I e III, 26, 28, inciso II, e 57, da Lei 8.443/1992 c/c com os arts. 1º, inciso I, 202, § 8º, 207, 209, inciso III, 210, 214, incisos I e III, alínea "a", 215 a 217, e 267, do Regimento Interno do TCU, e ante as razões expostas pelo Relator, em:
9.1. considerar Enoque Salvador de Melo revel para todos os efeitos, dando-se prosseguimento ao processo;
9.2. acatar as alegações de defesa apresentadas por Iziane Maria Oliveira de Alcântara Pionório, excluindo-a da relação processual;
9.3. acatar as alegações de defesa apresentadas por Roberto Araújo Silva;
9.4. julgar regulares as contas de Roberto Araújo Silva, dando-lhe quitação plena;
9.5. julgar irregulares as contas de Enoque Salvador de Melo, condenando-o ao pagamento das importâncias a seguir especificadas, atualizadas monetariamente e acrescidas dos juros de mora, calculadas a partir das datas discriminadas até a data da efetiva quitação do débito, fixando-lhe o prazo de quinze dias, para que comprove, perante o Tribunal, o recolhimento das referidas quantias aos cofres do Tesouro Nacional;
	Valor (R$) 
	Data

	R$ 31.560,00
	25/5/2006

	R$ 206.115,50
	4/12/2006

	R$ 11.785,09
	2/7/2007

	R$ 9.112,50
	31/8/2007

	R$ 34.428,88
	5/10/2007

9.6. aplicar a Enoque Salvador de Melo multa no valor de R$ 50.000,00 (cinquenta mil reais) , fixando-lhe o prazo de quinze dias, a contar da notificação, para que comprove, perante o Tribunal, o recolhimento da dívida aos cofres do Tesouro Nacional, atualizada monetariamente desde a data do acórdão que vier a ser proferido por este Tribunal até a data do efetivo recolhimento, se paga após o vencimento, na forma da legislação em vigor;
9.7. autorizar, desde logo, a cobrança judicial das dívidas, caso não atendida a notificação; 
9.8. autorizar, caso requerido e se o processo não tiver sido remetido para cobrança judicial, o parcelamento das dívidas em até 36 (trinta e seis) parcelas mensais e consecutivas;
9.9. fixar o vencimento da primeira parcela em quinze dias, a contar do recebimento da notificação, e os das demais a cada 30 dias, devendo incidir sobre cada valor mensal os correspondentes acréscimos legais, na forma prevista na legislação em vigor;
9.10. alertar ao responsável que, em caso de parcelamento da dívida, a falta de pagamento de qualquer parcela importará no vencimento antecipado do saldo devedor;
9.11. encaminhar cópia deste acórdão ao responsável, ao Ministério da Agricultura, Pecuária e Abastecimento e à Procuradoria da República no Estado de Sergipe, com a informação de que a íntegra do relatório e do voto que o fundamentam está disponível para consulta no endereço www.tcu.gov.br/acordaos.

Tomada de contas especial instaurada pela Secretaria Especial da Agricultura Familiar e Desenvolvimento Agrário (SEAD) em razão da inexecução parcial do objeto do Contrato de Repasse n° 167523-30/2004, firmado com o município de Poço Redondo/SE, para construir unidades de processamento e beneficiamento de ovinos e caprinos, implantar banco de sementes, fortalecer a atividade apícola, estruturar o centro de artesanato e construir garagem naquele município.

Primeira Câmara

Município de Poço Redondo/SE

3. Responsáveis: Enoque Salvador de Melo (XXX.339.925-XX); Iziane Maria Oliveira de Alcântara Pionório (XXX.896.104-XX); Roberto Araújo Silva (XXX.090.645-XX)

André Luís de Carvalho.

13.1. Ministros presentes: Walton Alencar Rodrigues (Presidente), Benjamin Zymler e Jorge Oliveira (Relator).
13.2. Ministro-Substituto convocado: Augusto Sherman Cavalcanti.
13.3. Ministro-Substituto que alegou impedimento na Sessão: André Luís de Carvalho.
13.4. Ministro-Substituto presente: Weder de Oliveira.

ACORDAO-COMPLETO-2531882

Acórdão de Relação 1988/2022 - Primeira Câmara

Acórdão de Relação

JORGE OLIVEIRA

Inicio este relatório transcrevendo a instrução final da SecexTCE (peça 59) , com a qual anuiu o Ministério Público junto ao TCU (peça 64) :
"INTRODUÇÃO
1.	Trata-se de Tomada de Contas Especial instaurada pela Secretaria Especial da Agricultura Familiar e Desenvolvimento Agrário (SEAD) em desfavor de Iziane Maria Oliveira de Alcântara Pionório (CPF XXX.896.104-XX) , Enoque Salvador de Melo (CPF XXX.339.925-XX) e Roberto Araújo Silva (CPF XXX.090.645-XX) , prefeitos do Município de Poço Redondo/SE nas gestões 2005-2008, 20092012 e 2013-2016, respectivamente, em razão da inexecução parcial do objeto do Contrato de Repasse 167523-30/2004 - Siafi 515691 (peça 5, p. 19-21, peça 6, p. 1-11) , firmado entre o Ministério do Desenvolvimento Agrário (MDA) , representado pela Caixa Econômica Federal, e o Município de Poço Redondo/SE, que tinha por objeto a transferência de recursos financeiros da União para a execução, no âmbito do PRONAF, de construção de unidades de processamento e beneficiamento de ovinos e caprinos, implantação de banco de sementes, fortalecimento da atividade apícola, estruturação do centro de artesanato e construção de garagem no Município de Poço Redondo/SE.
HISTÓRICO
2.	O contrato de repasse teve vigência inicial de 21/12/2004 a 31/12/2005 (peça 6, p. 7 e 9) , sendo prorrogado por meio de Termos Aditivos/exOffício até 30/12/2017 (peça 6, p. 13-25, peça 7 e peça 8, p. 1-19) . Nos termos da cláusula décima segunda, a prestação de contas deveria ser apresentada à contratante até sessenta dias após o término da vigência do contrato (peça 6, p. 5) .
3.	Para a execução do objeto do contrato de repasse foi previsto um total de R$ 405.515,00, dos quais R$ 401.491,50 a cargo da concedente e R$ 4.023,50 a título de contrapartida, conforme cláusula quarta do contrato de repasse (peça 2, p. 21) . O repasse foi feito para a conta vinculada, conforme quadro abaixo:
	Ordem Bancária
	Data do crédito
	Valor
	Peça

	2005OB900891
	14/12/2005
	R$ 401.491,50
	16, p. 9

4.	A Caixa realizou cinco desbloqueios para a conta vinculada, a seguir informados (peça 16, p. 5) :
	Data do crédito
	Repasse
	Contrapartida
	Total

	25/4/2006
	R$ 31.560,00
	R$ 340,00
	R$ 31.900,00

	22/11/2006
	R$ 206.115,50
	R$ 2.500,00
	R$ 208.615,50

	24/5/2007
	R$ 20.600,37
	R$ 297,22
	R$ 20.897,59

	19/9/2007
	R$ 42.686,03
	R$ 546,11
	R$ 43.232,14

	17/12/2007
	R$ 41.672,47
	R$ 315,00
	R$ 41.987,47

5.	No decorrer da execução do contrato foram realizados os seguintes saques da conta de poupança para a conta vinculada (D) e aplicações da conta vinculada para a poupança (C) , conforme extrato (peça 15) :
	VALOR
	DATA
	DÉBITO/CRÉDITO

	R$ 31.560,00
	25/5/2006
	D

	R$ 206.115,50
	4/12/2006
	D

	R$ 11.785,09
	2/7/2007
	D

	R$ 9.112,50
	31/8/2007
	D

	R$ 42.686,03
	5/10/2007
	D

	R$ 8.325,24 (*) 
	23/10/2007
	D

	R$ 45.667,42 (**) 
	21/12/2007
	D

	R$ 355.251,78
		
 (*) - Referente a rendimentos de aplicação financeira (peça 2, p. 6) .
 (**) - Referente ao valor desbloqueado acrescido de rendimentos de aplicação financeira de R$ 3.994,95 (peça 2, p. 6) .
6.	No Parecer Consubstanciado (peça 2, p. 5) a Caixa informou que o município apresentou prestações de contas parciais totalizando R$ 358.952,89. Todavia, o valor total sacado da conta poupança, acrescido de parte do saldo de aplicações financeiras realizadas (R$ 8.325,24 e R$ 3.994,25 - peça 2, p. 6) , demonstra uma aplicação de recursos do contrato de repasse no valor total de R$ 355.251,78, conforme quadro anterior.
7.	O saldo existente na conta poupança 013/00167523-3, no valor de R$ 176.673,25, foi restituído ao Ministério do Desenvolvimento Agrário (MDA) em 18/1/2018 (peça 16, p. 3) .
8.	O fundamento para a instauração da Tomada de Contas Especial, conforme apontado no PARECER 09/2018/GIGOVAJ/SE (peça 2, p. 6) , foi a não conclusão do objeto contratado.
9.	No PARECER 09/2018/GIGOVAJ/SE foi apontado ainda que:
a) o município apresentou integralmente as prestações de contas referentes ao 1º, 2º, 3º e 4º valores desbloqueados, e parcialmente a prestação de contas relativa ao último valor desbloqueado;
b) de acordo com parecer de funcionalidade (peça 13, p. 25) , apenas a Meta 5, no valor de R$ 19.989,41, e a Meta 6, no valor de R$ 43.322,45, possuíam funcionalidade; e
c) o objeto não cumpriu os objetivos previstos no plano de trabalho e não gerou o benefício social esperado.
10.	Por meio de Ofício (peça 2, p. 13-17, e peça 3, p. 7-11) , a Caixa notificou os Srs. Roberto Araújo Silva (em 14/10/2016) e Enoque Salvador de Melo (em 14/10/2016) para que retomassem a execução do objeto contratado ou apresentassem a prestação de contas final com redução de metas, condicionada a ateste de funcionalidade. Por meio de edital, publicado no DOU de 21/10/2016 (peça 2, p. 31) a Caixa notificou a Sra. Iziane Maria Oliveira de Alcântara Pionório para que regularizasse a ocorrência de paralisação das obras ou apresentasse a prestação de contas final com redução de metas, condicionada a ateste de funcionalidade.
11.	Diante do não saneamento das irregularidades apontadas e da não devolução dos recursos, instaurou-se a Tomada de Contas Especial. No Relatório de Tomada de Contas Especial (peça 17, p. 4-8) conclui-se que o prejuízo importaria no valor total dos recursos repassados ao município (R$ 342.634,37) , imputando-se responsabilidade a Iziane Maria Oliveira de Alcântara Pionório, Enoque Salvador de Melo e Roberto Araújo Silva.
12.	O Relatório de Auditoria 70/2018 da Secretaria de Controle Interno da SG/PR (peça 17, p. 9-11) também chegou às mesmas conclusões. Após serem emitidos o Certificado de Auditoria, o Parecer do Dirigente e o Pronunciamento Ministerial (peça 17, p. 12-15 e 18) , o processo foi remetido a esse Tribunal.
Da execução do objeto do convênio
- Iziane Maria Oliveira de Alcântara Pionório (gestão 2005-2008) 
13.	Com base no Relatório de Acompanhamento de Empreendimento, datado de 28/11/2007 (peça 13, p. 17) constata-se que na gestão da responsável houve execução de 89,04% do objeto, que as metas físicas foram atingidas e que foi obedecido o cronograma físicofinanceiro. Cumpre informar que foi executado 80,46% da Meta 1 (construção de uma unidade de processamento e beneficiamento de caprinos e ovinos) e que o sistema de irrigação (Meta 2.1 - peça 13, p. 25) não foi executado.
14.	Em 12/12/2017, a Caixa informou (peça 13, p. 2528) , que conforme consulta ao histórico de RAEs e desbloqueios realizados, considerou-se que possuíam funcionalidade, do ponto de vista técnico, a Meta 5 e a Meta 6 (embora em relação às obras civis houvesse necessidade de alguns serviços para o pleno uso) . Em relação às Metas 1 a 4, considerou-se que não tinham funcionalidade.
15.	As prestações de contas parciais relativas às quatro primeiras parcelas desbloqueadas foram aprovadas e a prestação de contas relativa à quinta parcela foi aprovada parcialmente (peça 2, p. 6) . Os recursos sacados da poupança foram utilizados até 19/3/2008 (peça 14, p. 23) , ou seja, durante a gestão da responsável.
16.	Portanto, não há indícios de que tenha havido alguma irregularidade na execução das obras até o final de seu mandato, em 31/12/2008.
- Enoque Salvador de Melo (gestão 2009-2012) 
17.	Na gestão do Sr. Enoque Salvador de Melo, prefeito do Município de Poço Redondo/SE, de 1º/1/2009 a 31/12/2012, não houve execução do objeto, embora em 1º/1/2009 houvesse R$ 93.971,95 disponíveis para conclusão do objeto (peça 15, p. 4) . Como a última vistoria nas obras foi realizada em 18/9/2007 (peça 13, p. 17) , chega-se à conclusão de que as obras estiveram paralisadas por mais de cinco anos.
Roberto Araújo Silva (gestão 2013-2016) 
18.	Em setembro de 2015, oito anos depois da paralisação, o responsável deu continuidade às obras de construção e recuperação do abatedouro e recuperação da garagem (Metas 1 e 6) com recursos do Fundo de Participação do Município (peça 42, p. 243) , ou seja, não foram utilizados recursos federais, embora houvesse saldo disponível na conta em 1º/1/2013, no valor de R$ 123.135,18 (peça 15, p.7) . No final de seu mandato (29/12/2016) , foi firmado contrato para análise, complementação e acompanhamento de projeto para instalação e operação de abatedouro, com o objetivo de obtenção de licença ambiental (Meta 1 - peça 43, p. 53) . Em relação às Metas 2 a 4, não consta nos autos que tenha havido continuidade das obras.
- Ademilson Chagas Júnior (gestão 2017-2020) 
19.	Em relação ao Sr. Ademilson Chagas Júnior, prefeito do Município Poço Redondo/SE (Gestão 2017-2020) , constata-se que adotou as medidas necessárias para o resguardo do patrimônio público, ingressando com ação junto ao Ministério Público Federal, para fins de apuração de responsabilização do Sr. Roberto Araújo Silva, prefeito na gestão 2013-2016, e ressarcimento ao erário dos prejuízos causados (peça 4, p. 11-17) . Constata-se ainda que em 18/1/2018 recolheu o saldo existente na conta poupança 013/00167523-3, ao Ministério do Desenvolvimento Agrário (peça 16, p. 3) .
20.	Na instrução inicial (peça 18) , analisando-se os documentos nos autos, foram feitas as considerações a seguir.
20.1.	O contrato de repasse consistiu na execução das seguintes Metas, conforme se verifica no plano de trabalho (peça 5, p. 9) : i) construção de uma unidade de processamento e beneficiamento de caprinos e ovinos (construção e equipamentos) ; ii) implantação de banco de sementes com sistema de irrigação e veículo utilitário (sistema de irrigação e equipamentos) ; iii) aquisição de veículo utilitário para uso do projeto banco de sementes; iv) apoio ao desenvolvimento da atividade apícola; v) estruturação do centro de artesanato regional; vi) construção de uma garagem.
20.2.	No Relatório de Acompanhamento de Empreendimento da Caixa, datado de 18/9/2007 (peça 13, p. 1723) , consta que haviam sido executados 89,04% do objeto, no valor de R$ 358.952,89, que as metas físicas foram atingidas e que foi obedecido o cronograma físicofinanceiro. Em 12/12/2017 a Caixa informou, com base no Parecer Técnico #CONFIDENCIAL 10 (peça 13, p. 2528) , que conforme consulta ao histórico de RAEs e desbloqueios realizados, considerou-se que possuíam funcionalidade, do ponto de vista técnico, a Meta 5 (R$ 19.989,41) e a Meta 6 (R$ 43.322,45) , totalizando R$ 63.311,86. No referido parecer constam as seguintes informações em relação à execução das Metas:
Meta 1 - Construção de uma unidade de processamento e beneficiamento de caprinos e ovinos
Meta 1.1 (obras civis) : as obras civis encontram-se sem condições de uso, conforme verificado no Relatório de Vistoria, realizada em 15/09/2014;
Meta 1.2 (equipamentos) : os equipamentos adquiridos nunca foram utilizados, pois nunca foi providenciada a infraestrutura necessária (abastecimento de água e energia elétrica) nem foi verificado o vínculo das notas fiscais apresentadas com as especificações originais do projeto básico;
Quanto à titularidade da área: na carta convite 45/2005 foi mencionado que o local da obra é no assentamento Jacaré-Curituba, mas o município apresentou em 2016 uma autorização, sob regime de Concessão de Uso, em caráter provisório, indicando o assentamento Queimada Grande, conforme informado no projeto básico. Não foi verificada a comprovação/regularização da titularidade da área;
Quanto aos valores de repasse desbloqueados: R$ 225.998,27 (empresas Edificar Construções e EquipaFrigo) ;
Conclusão: meta sem funcionalidade, pois não é admitida funcionalidade parcial do objeto, ou seja, cumprimento de parte da função prevista e/ou alcance incompleto das condições de desempenho inicialmente definidas, além de não ter sido solucionada a questão da titularidade da área nem ter sido apresentadas a licença ambiental e o parecer técnico da vigilância sanitária quando da solicitação de análise de reprogramação.
Meta 2 - Implantação de banco de sementes com sistema de irrigação e veículo utilitário
Meta 2.1 (sistema de irrigação) : não executado/medido;
Meta 2.2 (equipamentos/insumos) : não houve como confirmar se houve utilização dos equipamentos adquiridos (NF 51) mas inferiu-se que não houve utilização, uma vez que não foi executado o sistema de irrigação;
Quanto à titularidade da área (assentamento Cajueiro) : não foi verificada a comprovação/regularização da titularidade da área;
Quanto aos valores de repasse desbloqueados: R$ 18.014,28 (HidroPoços) ;
Conclusão: meta sem funcionalidade.
Meta 3 - Aquisição de veículo utilitário para uso do projeto banco de sementes
Quanto aos valores de repasse desbloqueados: R$ 31.360,00 (desbloqueio 1) ;
Conclusão: meta sem funcionalidade, pois o bem adquirido não foi utilizado para o objetivo proposto, já que o projeto de banco de sementes não foi executado.
Meta 4 - Apoio ao desenvolvimento da atividade apícola
Quanto aos equipamentos/insumos: não houve como confirmar se os equipamentos/insumos adquiridos foram utilizados;
Quanto à titularidade da área: não foi verificada a comprovação/regularização da titularidade da área denominada Povoado Sítios Novos;
Quanto aos valores de repasse desbloqueados: R$ 4.480,24 (King Bombas e Motores) ;
Conclusão: meta sem funcionalidade.
Meta 5 - Estruturação do centro de artesanato regional
Quanto às obras civis: realizadas, conforme RAE-6, de 28/11/2007;
Quanto aos valores de repasse desbloqueados: R$ 19.758,84;
Quanto à titularidade da área: foi apresentado em setembro de 2005 um termo de Outorga de Permissão de Uso Gratuito de Uso, pelo prazo de cinco anos, caso o centro de artesanato entrasse em funcionamento em até doze meses, a partir da assinatura do referido termo, que foi assinado em 10/3/2005. Não foi verificada a comprovação/regularização da titularidade da área;
Conclusão: meta com funcionalidade sob o ponto de vista técnico de engenharia, conforme REA6. Entretanto, embora do ponto de vista operacional falte verificar a comprovação/regularização da titularidade da área (sede de Poço Redondo) , existe documentação no processo informando que a obra foi vistoriada pelo CREA e pertence ao município.
Meta 6 - Construção de uma garagem
Quanto às obras civis: há necessidade de realização de alguns serviços para o pleno uso. Entretanto, conforme relatório fotográfico integrante do RAE-5, de 14/8/2007, a obra foi executada e entregue para utilização;
Quanto à titularidade da área: não foi verificada a comprovação/regularização da titularidade da área;
Quanto aos valores de repasse desbloqueados: R$ 42.822,74;
Conclusão: meta com funcionalidade, sob o ponto de vista técnico de engenharia (quando da entrega da obra houve ateste da medição e elaboração de RAE) .
22.	Em relação ao valor a ser imputado como débito, registrou-se que o valor transferido da conta poupança para a conta vinculada foi de R$ 355.251,78 (item 5 da presente instrução) e que esse valor, acrescido dos valores referentes à contrapartida depositada, de R$ 3.998,33 (peça 2, p. 6) , totaliza R$ 359.250,11. Desse valor, considerou-se que deveria ser abatido R$ 63.311,86, referente às metas executadas (Metas 5 e 6) , a fim de obtenção do valor referente à parte do objeto não executada, de R$ 295.938,25.
23.	Registrou-se, ainda, que os recursos federais repassados correspondem a 99,01% do valor do objeto do contrato de repasse (R$ 401.491,50/405.515,00) , cabendo ao contratado o percentual de 0,99% (R$ 4.023,50/R$ 405.515,00) . Considerando a inexecução parcial do objeto, de R$ 295.938,25, e excluindo-se o valor referente ao percentual de 0,99% da contrapartida, de R$ 2.936,28, chegouse ao valor não executado, referente aos recursos federais, de R$ 293.001,97, valor pelo qual a responsável deveria ser citada.
24.	Concluiu-se pela necessidade de realização de citação para as irregularidades abaixo:
a) realizar a citação de Iziane Maria Oliveira de Alcântara Pionório (CPF 368.896.10482) , prefeita do Município de Poço Redondo/SE na gestão 2005-2008, solidariamente com Enoque Salvador de Melo (CPF XXX.339.925-XX) , prefeito do Município de Poço Redondo/SE na gestão 2009-2012, e com Roberto Araújo Silva (CPF XXX.090.645-XX) , prefeito do Município de Poço Redondo/SE na gestão 2013-2016, com fundamento nos arts. 10, § 1º, e 12, inc. II, da Lei 8.443/1992, c/c o art. 202, inc. II, e § 1º, do RI/TCU, para que, no prazo de quinze dias, apresentem alegações de defesa e/ou recolham aos cofres do Tesouro Nacional, as quantias abaixo indicadas, atualizada monetariamente a partir da respectiva data até o efetivo recolhimento, abatendo-se na oportunidade as quantias eventualmente ressarcidas, na forma da legislação em vigor, em decorrência das irregularidades descritas abaixo:
	Valor transferido da conta de poupança para a conta vinculada
	Data
	Débito/Crédito

	R$ 31.560,00
	25/5/2006
	D

	R$ 206.115,50
	4/12/2006
	D

	R$ 11.785,09
	2/7/2007
	D

	R$ 9.112,50
	31/8/2007
	D

	R$ 34.428,88
	5/10/2007
	D

Valor total do débito atualizado até 14/5/2019: R$ 583.605,54.
Irregularidades: não comprovação da boa e regular aplicação dos recursos do Contrato de Repasse 167523-30/2004 (Siafi 515691) em razão da falta de continuidade na execução do objeto com os recursos repassados pelo Ministério do Desenvolvimento Agrário para tal finalidade.
Dispositivos violados: parágrafo único do art. 70 da Constituição Federal; art. 145 do Decreto 93.872/1986; art. 28 da IN STN 1/1997; Cláusula Terceira, subitem 3.2, alínea 'e', do contrato de repasse.
Conduta: deixarem de dar continuidade à execução do objeto do Contrato de Repasse 167523-30/2004 (Siafi 515691) com os recursos repassados pelo Ministério do Desenvolvimento Agrário para tal finalidade.
Nexo de causalidade a falta de continuidade à execução do objeto do Contrato de Repasse 167523-30/2004 (Siafi 515691) com os recursos repassados pelo Ministério do Desenvolvimento Agrário para tal finalidade resultou na aplicação de recursos que reverteram em obras e aquisições, as quais, em sua maior parte, não têm qualquer utilidade para a população que deveria ser beneficiada pelos recursos do contrato de repasse, e, consequentemente, em dano ao erário equivalente ao valor das obras, aquisições e serviços sem funcionalidade.
Culpabilidade: não há excludentes de ilicitude, de culpabilidade e de punibilidade; é razoável supor que os responsáveis tinham consciência da ilicitude de suas condutas; era exigível conduta diversa da praticada, qual seja, dar continuidade à execução do objeto do contrato de repasse com os recursos repassados pelo Ministério do Desenvolvimento Agrário para tal finalidade.
25.	A Unidade Técnica manifestou-se de acordo com a proposta formulada pelo auditor (peça 20) .
26.	O Ministro-Relator, em seu Despacho (peça 21) , acolheu o parecer da unidade técnica, determinando o acréscimo de outros indícios de irregularidade, conforme se verifica abaixo:
Acolho o parecer da unidade técnica e, assim, autorizo a citação sugerida à Peça 18, determinando, contudo, o acréscimo na aludida citação dos seguintes indícios de irregularidade: 'não comprovação da boa e regular aplicação dos recursos federais inerentes ao Contrato de Repasse 167523-30/2004 (Siafi 515691) , diante da execução apenas parcial do objeto e sem a devida funcionalidade das metas pactuadas em prol da população local, e, ainda, da falta de continuidade do ajuste sem o devido resguardo do patrimônio público nos termos da Súmula nº 230 do TCU, além da ausência da prestação de contas final do ajuste e da ausência da necessária evidenciação do nexo causal entre os recursos federais aportados e os supostos dispêndios incorridos no correspondente empreendimento'.
27.	Foi efetuada a citação dos responsáveis (peças 26, 28, 25, 30, 38 e 39) , nos moldes acima determinados.
28.	Foram apresentadas alegações de defesa pela Sra. Iziane Maria Oliveira de Alcântara Pionório (peça 37) e pelo Sr. Roberto Araújo Silva (peça 41-43) . Transcorrido o prazo regimental, o responsável Enoque Salvador de Melo permaneceu silente, devendo ser considerado revel, nos termos do art. 12, §3º, da Lei 8.443/1992.
29.	Na instrução antecedente (peça 47) , analisando-se os documentos nos autos, chegou-se às conclusões abaixo.
30.	As alegações de defesa de Iziane Maria Oliveira de Alcântara Pionório deveriam ser acatadas, em vista do prejuízo ao contraditório e ampla defesa. Considerou-se que deveria haver sua exclusão da relação processual.
31.	As alegações de defesa do Sr. Roberto Araújo Silva, também deveriam ser acatadas, uma vez que foram suficientes para sanear as irregularidades a ele atribuídas.
32.	Em relação à responsabilização do Sr. Enoque Salvador de Melo, consta que foram relatadas pela Caixa (Parecer Técnico #CONFIDENCIAL 10 - peça 13, p. 2528) pendências em relação à execução das metas do contrato de repasse, a seguir discriminadas:
a) Meta 2 - implantação de banco de sementes com sistema de irrigação e veículo utilitário: i) não foi executada/medida a Meta 2.1 (sistema de irrigação) ; ii) não houve como confirmar se houve utilização dos equipamentos adquiridos relativos à Meta 2.2 (equipamentos/insumos) , mas inferiu-se que não houve utilização, uma vez que não foi executado o sistema de irrigação;
b) Meta 3 - aquisição de veículo utilitário para uso do projeto banco de sementes: a meta estava sem funcionalidade, pois o bem adquirido não foi utilizado para o objetivo proposto, já que o projeto de banco de sementes não foi executado;
c) Meta 4 - apoio ao desenvolvimento da atividade apícola: não houve como confirmar se os equipamentos/insumos adquiridos foram utilizados. Foi concluído que a meta estava sem funcionalidade.
33.	Com base nessas informações, relatou-se que em relação à Meta 2 (implantação de banco de sementes com sistema de irrigação e veículo utilitário) , não foi executada/medida a Meta 2.1 (sistema de irrigação) e que foi inferido não ter havido utilização dos equipamentos/insumos adquiridos relativos à Meta 2.2, uma vez que não foi executado o sistema de irrigação, chegando-se à conclusão de que a Meta 3 (aquisição de veículo utilitário para uso do projeto banco de sementes) não teve funcionalidade, pois o bem adquirido não foi utilizado para o objetivo proposto, já que o projeto de banco de sementes não foi executado integralmente. Chegou-se à conclusão também em relação à Meta 4 (apoio ao desenvolvimento da atividade apícola) que não houve como confirmar se os equipamentos/insumos adquiridos haviam sido utilizados e que a meta estava sem funcionalidade. Apurou-se que o débito referente à inexecução das Metas 3 e 4 seriam aqueles apontados como executados (R$ 31.900,00 e R$ 16.881,00, respectivamente, conforme consta na peça 13, p. 17) , mantendo-se a proporcionalidade estabelecida inicialmente no contrato de repasse, de 99,01% (R$ 401.491,50/R$ 405.515,00) , ou seja, R$ 31.583,49 e R$ 16.713,51.
34.	Ainda em relação à responsabilização do Sr. Enoque Salvador de Melo, consta que embora tenham sido realizadas obras pelo Sr. Roberto Araújo Silva, prefeito do Município de Poço Redondo/SE na gestão 2013-2016, fazia-se necessário constatar se a Meta 1 (construção de uma unidade de processamento e beneficiamento de caprinos e ovinos) apresentava funcionalidade, considerando ainda o fato de que os equipamentos adquiridos (Meta 1.2) nunca foram utilizados, pois essa constatação poderia repercutir na imputação do débito ao referido responsável, que não adotou qualquer tipo de providência em relação à execução do objeto nem apresentou alegações de defesa em relação às irregularidades.
35.	Para tanto, foi realizada diligência ao Ministério da Agricultura, Pecuária e Abastecimento para que informasse acerca da funcionalidade da Meta 1 e da utilização dos equipamentos adquiridos de que trata a Meta 1.2., referentes à execução do Contrato de Repasse 167523-30/2004 (Siafi 515691) , firmado entre o Ministério do Desenvolvimento Agrário (MDA) , representado pela Caixa Econômica Federal, e o Município de Poço Redondo/SE, que tinha por objeto a transferência de recursos financeiros da União para a execução, no âmbito do PRONAF, de construção de unidades de processamento e beneficiamento de ovinos e caprinos, implantação de banco de sementes, fortalecimento da atividade apícola, estruturação do centro de artesanato e construção de garagem no Município de Poço Redondo/SE.
36.	Em cumprimento ao pronunciamento da unidade (peça 49) , foi efetuada a diligência (peça 50) , tendo havido ciência em 25/8/2020 (peça 51) .
EXAME TÉCNICO
37.	Em resposta, o Ministério da Agricultura, Pecuária e Abastecimento informa, por meio de despacho (peça 52) , que diante do lapso temporal transcorrido, dos documentos de acompanhamento da mandatária, bem como do Parecer Técnico 033/2015-SDT/MDA (peça 55, p. p. 3-5) , constatouse que apesar das Metas 1 e 1.2 terem sido executadas, não foi alcançada a funcionalidade desejada no projeto, sendo ratificado o entendimento da mandatária da União, quanto à ausência de funcionalidade das metas executadas.
38.	No Parecer Técnico 033/2015-SDT/MDA, datado de 27/2/2015 (peça 55, p. p. 3-5) , consta que a Meta 1 (Construção de uma Unidade de Processamento e beneficiamento de caprinos e ovinos) foi executada parcialmente (80,46%) e não apresentava funcionalidade. Em relação aos equipamentos adquiridos para a construção da referida Unidade de Processamento, consta que foi executado 100%.
39.	Com base nas informações apresentadas pelo Ministério da Agricultura, Pecuária e Abastecimento, verifica-se que não houve continuidade na execução da Meta 1.
Do valor do débito
40.	Conforme consta no item 22 da presente instrução, o valor transferido da conta poupança para a conta vinculada foi de R$ 355.251,78 e que esse valor, acrescido dos valores referentes à contrapartida depositada, de R$ 3.998,33 (peça 2, p. 6) , totaliza R$ 359.250,11. Desse valor, considerou-se que deveria ser abatido R$ 63.311,86, referente às metas executadas (Metas 5 e 6) , a fim de obtenção do valor referente à parte do objeto não executada, de R$ 295.938,25. No item 23 da instrução antecedente, consta que os recursos federais repassados correspondem a 99,01% do valor do objeto do contrato de repasse (R$ 401.491,50/405.515,00) , cabendo ao contratado o percentual de 0,99% (R$ 4.023,50/R$ 405.515,00) e que, considerando a inexecução parcial do objeto, de R$ 295.938,25, e excluindo-se o valor referente ao percentual de 0,99% da contrapartida, de R$ 2.936,28, chegouse ao valor não executado, referente aos recursos federais, de R$ 293.001,97.
41.	Considerando que o valor não executado foi de R$ 293.001,97, que foi apurado na instrução antecedente (peça 47) que os débitos referentes à inexecução das Metas 3 e 4 são de R$ 31.583,49 e R$ 16.713,51, respectivamente, e que o débito referente à inexecução da Meta 2 é de R$ 18.043,78  (R$ 18.224,50, conforme consta na peça 13, p. 17, multiplicado por 99,01%) , constata-se que o débito referente à Meta 1 é de R$ 226.661,19  (R$ 293.001,97 - R$ 31.583,49 - R$ 16.713,51- R$ 18.043,78) .
42.	Registre-se que não houve alteração no valor total do débito imputado nem prejuízo ao responsável que possa acarretar a realização de nova citação. As datas a partir das quais os valores serão calculados são as mesmas que constam na tabela que consta no item 24 da presente instrução. Os valores e as datas constam na tabela abaixo.
	Valor
	Data
	Débito/Crédito

	R$ 31.560,00
	25/5/2006
	D

	R$ 206.115,50
	4/12/2006
	D

	R$ 11.785,09
	2/7/2007
	D

	R$ 9.112,50
	31/8/2007
	D

	R$ 34.428,88
	5/10/2007
	D

Da responsabilização
43.	Consta na instrução antecedente (peça 47) que os responsáveis foram citados (peças 26, 28, 25, 30, 38 e 39) e que foi sugerido o acatamento das alegações de defesa de Iziane Maria Oliveira de Alcântara Pionório e de Roberto Araújo Silva.
44.	Embora o Sr. Enoque Salvador de Melo tenha permanecido silente, conclui-se que os débitos referentes às Metas 1, 2, 3 e 4 devem ser imputados ao responsável, considerando a presente análise e as informações que constam nos itens 57-63 da instrução de peça 47.
Prescrição da Pretensão Punitiva
45.	Vale ressaltar que a pretensão punitiva do TCU, conforme Acórdão 1441/2016-TCU-Plenário, Relator: Benjamin Zymler, que uniformizou a jurisprudência acerca dessa questão, subordina-se ao prazo geral de prescrição indicado no art. 205 do Código Civil, que é de dez anos, contado da data de ocorrência da irregularidade sancionada, nos termos do art. 189 do Código Civil, sendo este prazo interrompido pelo ato que ordenar a citação, a audiência ou a oitiva dos responsáveis.
46.	No caso em exame, não ocorreu a prescrição em relação ao Sr. Enoque Salvador de Melo, uma vez que a irregularidade sancionada ocorreu em 31/12/2012 (último dia do mandato do responsável) e o ato de ordenação da citação ocorreu em 23/8/2019 (peça 25) .
CONCLUSÃO
47.	Em face da análise promovida na seção 'Exame Técnico' da instrução antecedente (peça 47) , verifica-se que os responsáveis Iziane Maria Oliveira de Alcântara Pionório e Roberto Araújo Silva lograram comprovar a boa e regular aplicação dos recursos.
48.	As alegações de defesa da Sra. Iziane Maria Oliveira de Alcântara Pionório, prefeita do Município de Poço Redondo/SE na gestão 2005-2008, devem ser acatadas, em vista do prejuízo ao contraditório e ampla defesa, e que haja sua exclusão da relação processual.
49.	As alegações de defesa do Sr. Roberto Araújo Silva, prefeito do Município de Poço Redondo/SE na gestão 2013-2016, devem ser acatadas, uma vez que foram suficientes para sanear as irregularidades a ele atribuídas. Sugere-se, portanto, que suas contas sejam julgadas regulares, nos termos do arts. 1º, inciso I, e 16, inciso I, e 23, inciso I, da Lei 8.443/1992, c/c os arts. 1º, inciso I, 207 e 214, inciso I, do Regimento Interno, dandolhes quitação plena.
50.	Instado a se manifestar, o Sr. Enoque Salvador de Melo, prefeito do Município de Poço Redondo/SE na gestão 20092012, optou pelo silêncio, configurando a revelia, nos termos do §3º, do art. 12, da Lei 8.443/1992. Ademais, inexistem nos autos elementos que demonstrem a boa-fé do responsável ou a ocorrência de outras excludentes de culpabilidade. Sugere-se, portanto, que suas contas sejam julgadas irregulares, nos termos do art. 202, § 6º, do Regimento Interno do TCU, com a imputação do débito atualizado monetariamente e acrescido de juros de mora, nos termos do art. 202, §1º do Regimento Interno do TCU, descontado o valor eventualmente recolhido, com a aplicação da multa prevista no art. 57 da Lei 8.443/1992.
PROPOSTA DE ENCAMINHAMENTO
51.	Diante do exposto, submetemos os autos à consideração superior, propondo:
considerar revel o Sr. Enoque Salvador de Melo (CPF XXX.339.925-XX) , prefeito do Município de Poço Redondo/SE, na gestão 20092012, para todos os efeitos, dando-se prosseguimento ao processo, com fulcro no art. 12, § 3º, da Lei 8.443/1992; 
acatar as alegações de defesa apresentadas pela Sra. Iziane Maria Oliveira de Alcântara Pionório (CPF XXX.896.104-XX) , prefeita do Município de Poço Redondo/SE na gestão 2005-2008, excluindo-a da relação processual;
acatar as alegações de defesa apresentadas pelo Sr. Roberto Araújo Silva (CPF XXX.090.645-XX) , prefeito do Município de Poço Redondo/SE na gestão 2013-2016;
julgar regulares, nos termos do arts. 1º, inciso I, e 16, inciso I, e 23, inciso I, da Lei 8.443/1992, c/c os arts. 1º, inciso I, 207 e 214, inciso I, do Regimento Interno, as contas de Roberto Araújo Silva (CPF XXX.090.645-XX) , prefeito do Município de Poço Redondo/SE na gestão 2013-2016, dando-lhe quitação plena;
julgar irregulares, nos termos dos arts. 1º, inciso I, 16, inciso III, alínea 'c', da Lei 8.443/1992, c/c os arts. 19 e 23, inciso III, da mesma Lei, as contas do Sr. Enoque Salvador de Melo (CPF XXX.339.925-XX) , prefeito do Município de Poço Redondo/SE na gestão 20092012, condenando-o ao pagamento das importâncias a seguir especificadas, atualizadas monetariamente e acrescidas dos juros de mora, calculadas a partir das datas discriminadas até a data da efetiva quitação do débito, fixando-lhe o prazo de quinze dias, para que comprove, perante o Tribunal, o recolhimento das referidas quantias aos cofres do Tesouro Nacional, nos termos do art. 23, inciso III, alínea 'a', da citada lei, c/c o art. 214, inciso III, alínea 'a', do Regimento Interno do TCU.
Quantificação do débito		
	Valor (R$) 
	Data
	Débito/Crédito

	R$ 31.560,00
	25/5/2006
	D

	R$ 206.115,50
	4/12/2006
	D

	R$ 11.785,09
	2/7/2007
	D

	R$ 9.112,50
	31/8/2007
	D

	R$ 34.428,88
	5/10/2007
	D

Valor total do débito atualizado até 26/10/2020: R$ 1.002.344,64. 
aplicar ao responsável Enoque Salvador de Melo (CPF XXX.339.925-XX) a multa prevista no art. 57 da Lei 8.443/1992 c/c o art. 267 do Regimento Interno do TCU, fixando-lhe o prazo de quinze dias, a contar da notificação, para que comprove, perante o Tribunal (art. 214, III, alínea 'a', do Regimento Interno do TCU) , o recolhimento da dívida aos cofres do Tesouro Nacional, atualizada monetariamente desde a data do acórdão que vier a ser proferido por este Tribunal até a data do efetivo recolhimento, se paga após o vencimento, na forma da legislação em vigor;
autorizar, desde logo, a cobrança judicial das dívidas, caso não atendidas a notificação, na forma do disposto no art. 28, inciso II, da Lei 8.443/1992;
autorizar também, desde logo, se requerido, com fundamento no art. 26 da Lei 8.443, de 1992, c/c o art. 217, §§ 1º e 2º do Regimento Interno do TCU, o parcelamento da (s) dívida (s) em até 36 parcelas, incidindo, sobre cada parcela, corrigida monetariamente, os correspondentes acréscimos legais, fixando-lhe o prazo de quinze dias, a contar do recebimento da notificação, para comprovar, perante o Tribunal, o recolhimento da primeira parcela, e de trinta dias, a contar da parcela anterior, para comprovar os recolhimentos das demais parcelas, devendo incidir, sobre cada valor mensal, atualizado monetariamente, os juros de mora devidos, no caso do débito, na forma prevista na legislação em vigor, alertando o responsável de que a falta de comprovação do recolhimento de qualquer parcela importará o vencimento antecipado do saldo devedor, nos termos do § 2º do art. 217 do Regimento Interno deste Tribunal; 
enviar cópia do Acórdão a ser prolatado, bem como do Relatório e do Voto que o fundamentarem à Procuradoria da República no Estado de Sergipe, nos termos do à § 3º do art. 16 da Lei 8.443/1992, c/c o § 7º do art. 209 do Regimento Interno do TCU, para adoção das medidas cabíveis; e
enviar cópia do Acórdão que vier a ser proferido ao Ministério da Agricultura, Pecuária e Abastecimento e aos responsáveis, para ciência, informando que a presente deliberação, acompanhada do Relatório e do Voto que a fundamenta, está disponível para a consulta no endereço www.tcu.gov.br/acordaos, além de esclarecer que, caso requerido, o TCU poderá fornecer sem custos as correspondentes cópias, de forma impressa."
	
2. 	Para maior clareza, transcrevo a seguir trecho da instrução anterior da unidade técnica (peça 47) que efetuou a análise das alegações de defesa de Iziane Pionório e Roberto Araújo Silva e da responsabilização de Enoque Salvador de Melo: 
"Das alegações de defesa da responsável Iziane Maria Oliveira de Alcântara Pionório - Peça 37
48.	A responsável foi citada em razão da execução apenas parcial do objeto e sem a devida funcionalidade das metas pactuadas em prol da população local, e, ainda, da falta de continuidade do ajuste sem o devido resguardo do patrimônio público nos termos da Súmula nº 230 do TCU, além da ausência da prestação de contas final do ajuste e da ausência da necessária evidenciação do nexo causal entre os recursos federais aportados e os supostos dispêndios incorridos no correspondente empreendimento. Em resposta, foram apresentadas as alegações de defesa, abaixo enumeradas (peça 37) :
a) os valores para a execução foram repassados na gestão da responsável, que deu início ao empreendimento, até 31/12/2008, deixando saldo financeiro remanescente para utilização pelo seu sucessor e conclusão das obras, em vista do princípio da continuidade, não se avistando qualquer impropriedade;
b) se a Caixa Econômica Federal prorrogou o contrato de repasse até 30/9/2017, foi observando os termos pactuados no ajuste. Caso contrário, não teria procedido de tal forma, rescindindo-o no final de 2008, o que não ocorreu;
c) a responsável apresentou as prestações de contas parciais;
d) foram solicitadas prorrogações de prazo, que foram deferidas, provando que a responsável não ficou inerte, devendo ser afastada qualquer responsabilidade;
e) a Caixa Econômica Federal, ao vistoriar o empreendimento (2005/2008) , entendeu que as metas estavam sendo realizadas, sendo notório que pactuou com o andamento do empreendimento;
f) foi provado que a Caixa Econômica Federal acompanhou, fiscalizou e liberou recursos financeiros para pagamento do empreendimento, prorrogando-o até 30/9/2017, após nove anos da saída da responsável do comando da administração do Município de Poço Redondo/SE, não podendo ser atribuída a esta qualquer responsabilidade;
g) embora a responsável tenha sido notificada por meio de edital em 7/10/2016 (Ofício 245/2016/GIGOV/AJ) , não houve conhecimento do fato à época, devendo haver impugnação, pois tem endereço certo em Aracaju/SE, tanto que na primeira oportunidade o TCU conseguiu citá-la;
h) a prestação de contas final só poderia ser apresentada sessenta dias após o término da vigência do contrato, nos termos da cláusula décima segunda;
i) se o contrato de repasse vigeu até 30/9/2017, o município ainda tinha mais sessenta dias para apresentação da prestação de contas final, ou seja, 30/11/2017. Portanto, a notificação publicada não tem nenhuma validade no mundo jurídico;
j) a publicação deveria ocorrer três vezes, o que não se verificou no procedimento adotado pela Caixa Econômica Federal;
k) o Ofício 159/2010 emitido pelo então prefeito, Sr. Enoque Salvador de Melo, no qual restava configurado o compromisso desse responsável em dar continuidade ao empreendimento, tendo sido citadas, inclusive, algumas pendências que já haviam sido sanadas;
l) estão sendo encaminhados documentos provando que a responsável, na gestão de 2005/2008, não ficou inerte, adotando as medidas cabíveis para andamento da execução do empreendimento. Se não conseguiu concluí-lo na sua administração, não foi por sua culpa, mas sim dos entraves inerentes ao setor público. Exemplo disso é o expediente datado de 10/3/2008, por meio do qual a responsável requereu prorrogação de prazo à Caixa, informando a motivação, tendo sido concedida a prorrogação solicitada e acompanhado o andamento das ações pertinentes ao empreendimento;
m) em 3/11/2008, a responsável, preocupada em deixar o contrato de repasse vigente, e não conseguindo concluir o empreendimento na sua integralidade, requereu nova dilação de prazo à Caixa Econômica Federal informando que não conseguiria realizar todas as metas;
n) somente com a conclusão de todas as metas do empreendimento é que haveria sua funcionalidade;
o) o Relatório de Acompanhamento de Empreendimento - Setor Público, que ora remete-se, elaborado pela Caixa, demonstra cabalmente que o empreendimento já estava com 89,04% concluído, tendo sido utilizados R$ 358.952,89, valor que não pode ser ressarcido pela responsável, uma vez que configurará o instituto do locupletamento ilícito ou enriquecimento sem causa;
p) a teoria da Responsabilidade Civil da Administração, mais especificamente sobre a teoria do risco administrativo, é a tese adotada pela doutrina pátria e pelo constituinte brasileiro (art. 37, § 6º, da Constituição Federal) , sendo no mesmo sentido a Lei 10.406/2002;
q) o conceito de dano, no âmbito jurídico, deve ser entendido como lesão a um direito que foi suportado por pessoa natural ou jurídica, em razão da ação ou omissão na realização de serviço que deveria ser prestado pelo Estado. Embora tenha havido algumas impropriedades, estas não acarretaram nenhum tipo de dano ou prejuízo para o município ou para o Governo Federal, mesmo porque a obra foi parcialmente construída a contento;
r) foram praticados atos de império, devendo a responsabilidade, caso haja, recair diretamente sobre o Município de Poço Redondo/SE, beneficiado com o empreendimento, com base no entendimento exarado no voto que fundamentou o Acórdão 8/2002-TCU-Segunda Câmara - Relator Ubiratan Aguiar;
s) o direito de regresso contra o agente público só cabe nos casos de em que haja a comprovação de dolo ou culpa, uma vez que na doutrina brasileira vigora a teoria da responsabilidade subjetiva; e
t) nos termos dos itens 8.5.1 a 8.5.5 da cláusula oitava do contrato de repasse, qualquer tipo de ressarcimento deverá ser feito exclusivamente pelo município.
Análise
49.	A responsável alega que embora tenha sido notificada por meio de edital em 7/10/2016 por meio do Ofício 245/2016/GIGOV/AJ (peça 2, p. 25) , não houve conhecimento dos fatos, à época, não tendo a notificação validade no mundo jurídico, pois o contrato de repasse vigeu até 30/9/2017 e o município tinha mais sessenta dias para apresentação da prestação de contas final. Alega ainda que tem endereço certo em Aracaju/SE e que na primeira oportunidade o TCU conseguiu citá-la.
50.	Assiste razão à responsável. No presente caso houve o transcurso de mais de dez anos desde o fato gerador sem que tenha havido a notificação da responsável pela autoridade administrativa federal competente (art. 6º, inciso II, c/c art. 19 da IN/TCU 71/2012, modificada pela IN/TCU 76/2016) , pois apesar de o contrato de repasse ter vigido até 30/9/2017 e o último dia de mandato da responsável ter findado em 31/12/2008 (peça 2, p. 11) , sua notificação via edital ocorreu em 21/10/2016 (peça 2, p. 31) sem que conste nos autos que tenha havido tentativas de sua notificação em outros endereços, além do que consta na peça 2, p. 29. Veja-se, ainda, que o referido endereço (Rua Elias Barbosa, 50, Poço Redondo/SE) , não é o endereço da responsável que consta na peça 2, p. 11 (Rua Elias Barbosa, 31 - Poço Redondo/SE) . Ainda que tivesse havido tentativa de notificação nesse endereço, esse não era o domicílio da responsável, referindo-se ao CNPJ 06.362.086/0001-89 (Eleições 2004 - Iziane Maria Oliveira de Alcântara Pionório - Prefeito) , que já havia sido baixado em 31/12/2004. Quanto à citação do TCU, essa somente se deu em 23/8/2019, por meio do Ofício 6749/2019-TCU/Secex-TCE (peça 26) , ou seja, mais de dez anos após o fim do mandato da responsável.
51.	Constata-se que houve prejuízo ao contraditório e ampla defesa da responsável, consoante entendimento exarado no voto que fundamentou o Acórdão 5870/2010-TCU-Segunda Câmara, abaixo transcrito:
Voto
 (...) 
3. No que se refere ao mérito, acolho como razões de decidir, os argumentos desenvolvidos pela unidade técnica com relação às questões preliminares suscitadas pela recorrente. Em complemento, lanço a seguir algumas considerações.
4. Embora se mostrem pertinentes e razoáveis todas as conclusões do relator a quo acerca das irregularidades praticadas na condução do convênio 139/1993, necessário reconhecer que a defesa da Srª Maria Eni Pires da Silva restou prejudicada pelo decurso de mais de quatorze anos entre a prestação de contas do convênio 139/1993, ocorrida em 22/4/1994 (fl. 19, v.p.) , e a citação da responsável em 6/10/2008 (fls. 82/3 e 95 do referido volume) para apresentar alegações de defesa acerca das irregularidades constatadas pelo tomador de contas.
5. Em meu entendimento, tamanho lapso temporal, para o qual não contribuiu a Srª Maria Eni, caracteriza vício processual insanável, violador dos princípios do contraditório e da ampla defesa, valendo destacar que não consta nos autos qualquer indício de má-fé da responsável.
6. Ressalte-se que o primeiro ofício de notificação (fl. 30, v.p.) , encaminhado pelo tomador de contas em 27/9/1999 quando a Srª Maria Eni há muito não ocupava o cargo de prefeita municipal de Santo Antônio da Platina/PR, não logrou interromper o prazo prescricional para instauração de TCE, cuja proposta data de 14/8/2006 (fl. 52 do mesmo volume) , mais de doze anos depois da prestação de contas do convênio.
7. Assim penso em razão de a referida comunicação, enviada ao endereço informado pela responsável em 30/7/1993, quando foi assinada a avença, sequer ter sido precedida de pesquisa de endereço. Ao menos não consta dos autos qualquer providência nesse sentido.
8. Igualmente irregular a segunda tentativa de notificação da ex-prefeita, efetivada em 28/7/2005. Após retorno da correspondência com a informação de que a interessada teria se mudado (fl. 42, v.p.) , a Coordenação-Geral de Análise de Prestação de Contas do Ministério do Planejamento, Orçamento e Gestão optou por notificá-la por meio de publicação de edital no Diário Oficial da União e em jornal do estado, sob o argumento de que, ante a mudança de endereço da responsável, teria tentado localizá-la por várias vezes mediante contato telefônico, sem contudo obter êxito (fl. 43 do referido volume) .
9. Não vislumbro respaldo legal para tal atuação. Meras tentativas de contato telefônico não representam os necessários zelo e empenho que devem preceder a citação ou notificação ficta, medida excepcional a ser adotada apenas em casos extremos, por exemplo quando o responsável não for localizado mesmo após consulta a sistemas ou outros meios de informação disponíveis.
10. Ademais, ainda que o tomador de contas tenha eventualmente adotado medidas desse cunho, não foram juntadas aos autos, conforme dito acima, quaisquer provas nesse sentido, mantendo-se caracterizada, portanto, a violação aos princípios do contraditório e da ampla defesa e a consequente a nulidade processual por cerceamento de defesa.
52.	Apesar dessa constatação, verifica-se no Relatório de Acompanhamento de Empreendimento, datado de 28/11/2007 (peça 13, p. 17) que houve execução de 89,04% do objeto, que as metas físicas foram atingidas e que foi obedecido o cronograma físicofinanceiro. Constata-se que as prestações de contas parciais relativas às quatro primeiras parcelas desbloqueadas foram aprovadas e que a prestação de contas relativa à quinta parcela foi aprovada parcialmente (peça 2, p. 6) . Verifica-se, além desses fatos, que os recursos sacados da poupança foram utilizados até 19/3/2008 (peça 14, p. 23) . Afigura-se, com base nessas informações, que a obra estava sendo executada a contento até o final de seu mandato, em 31/12/2008. Portanto, a alegação de defesa deve ser acatada, não devendo ser imputado débito à responsável.
Das alegações de defesa do responsável Roberto Araújo Silva - Peça 41
53.	O responsável foi citado em razão da execução apenas parcial do objeto e sem a devida funcionalidade das metas pactuadas em prol da população local, e, ainda, da falta de continuidade do ajuste sem o devido resguardo do patrimônio público nos termos da Súmula nº 230 do TCU, além da ausência da prestação de contas final do ajuste e da ausência da necessária evidenciação do nexo causal entre os recursos federais aportados e os supostos dispêndios incorridos no correspondente empreendimento. Foram apresentadas pelo responsável as alegações de defesa abaixo elencadas (peça 41) :
a) o contrato de repasse foi celebrado na gestão de Iziane Maria Oliveira de Alcântara Pionório, sendo a aprovação dos projetos e, em especial, a viabilidade da concessão das eventuais licenças, como a da Administração Estadual do Meio Ambiente (ADEMA) , de integral responsabilidade da então prefeita, não tendo o responsável a discricionariedade de alterar os projetos;
b) o representado deflagrou em sua gestão processo licitatório na modalidade Tomada de Preços, tendo por objeto a execução de obras e serviços de engenharia relativos à continuação da construção e recuperação do abatedouro de ovinos e caprinos, localizado no Assentamento Queimada Grande, e recuperação da garagem localizada no Assentamento Jacaré-Curituba, conforme documentação em anexo (peça 42) ;
c) foi contratada empresa com o objetivo de prestação de serviços técnicos especializados na análise, complementação e acompanhamento de projeto para instalação e operação do Abatedouro de Ovinos e Caprinos localizado no Assentamento Queimada Grande, Zona Rural deste município, objetivando obter licença ambiental, conforme documentação em anexo (peça 43) ;
d) como ressaltado no Acórdão 1205/2009-TCU-Plenário - Relator Benjamin Zymler, a responsabilização de agentes sujeitos à atuação do TCU depende da efetiva participação (comissiva ou omissiva) desse agente na consumação da irregularidade e, também, da comprovação de que teria agido com culpa (dolo ou culpa em sentido estrito) . Em caso análogo (Acórdão 2661/2015-TCU-Segunda Câmara - Relatora Ana Arraes) , este Colendo Tribunal entendeu por afastar a responsabilidade do gestor em vista de ter adotado todas as medidas possíveis para evitar a inexecução do objeto do contrato de repasse;
d) o responsável não teve ao menos a oportunidade de discutir o projeto, muito menos, de avaliar a viabilidade da execução do projeto em relação à concessão da licença ambiental;
e) segundo o Superior Tribunal de Justiça, é indispensável, para a caracterização de improbidade, que a conduta do agente seja dolosa, para a tipificação descrita nos artigos 9º e 11 da Lei 8.429/1992, ou pelo menos culposa (art. 10 da referida lei) . No caso dos autos, não restou evidenciado um dos elementos que compõe o ato de improbidade administrativa, qual seja, o elemento subjetivo; e
f) quando da apreciação da conduta do responsável, que este Tribunal de Contas observe o disposto no art. 22 da Lei de Introdução às Normas do Direito Brasileiro (LINDB) .
Análise
54.	Cumpre destacar inicialmente que não houve execução de obras no período em que o Sr. Enoque Salvador de Melo foi prefeito do Município de Poço Redondo/SE, ou seja, de 1º/1/2009 a 31/12/2012, sendo que a última vistoria nas obras, na gestão da Sra. Iziane Maria Oliveira de Alcântara Pionório, havia sido realizada em 18/9/2007 (peça 13, p. 17) . Conclui-se, portanto, que as obras estiveram paralisadas por mais de cinco anos.
55.	Somente em setembro de 2015, oito anos depois da paralisação, o Sr. Roberto Araújo Silva, prefeito do Município de Poço Redondo/SE na gestão 2013-2016, adotou providências para dar continuidade à execução do objeto (peça 42, p. 4) , tendo sido autuado procedimento licitatório para continuação da construção e recuperação do abatedouro e recuperação da garagem. Consta nos autos que houve realização de obras e que os recursos para as obras vieram do FPM (peça 42, p. 243) . Constata-se, além desse fato, que em 29/12/2016, no final de seu mandato, foi firmado contrato para análise, complementação e acompanhamento de projeto para instalação e operação de abatedouro, com o objetivo de obtenção de licença ambiental (peça 43, p. 53) .
56.	Constata-se que foram adotadas ações no sentido de dar continuidade à execução do objeto do contrato de repasse, mesmo após as obras terem ficado paralisadas durante a gestão do Sr. Enoque Salvador de Melo. Em relação à prestação de contas, considera-se que não cabe ao responsável sua apresentação, pois não foram utilizados recursos do contrato de repasse para a execução das obras que realizou. Assim, devem ser acatadas as alegações de defesa do responsável.
Da responsabilização do Sr. Enoque Salvador de Melo
57.	Embora tenham sido realizadas obras pelo Sr. Roberto Araújo Silva, prefeito do Município de Poço Redondo/SE na gestão 2013-2016, faz-se necessário constatar se a Meta 1 (construção de uma unidade de processamento e beneficiamento de caprinos e ovinos) apresenta funcionalidade, considerando ainda o fato de que os equipamentos adquiridos (Meta 1.2) nunca terem sido utilizados, pois essa constatação poderá repercutir na imputação do débito ao Sr. Enoque Salvador de Melo, que não adotou qualquer tipo de providência em relação à execução do objeto nem apresentou alegações de defesa em relação às irregularidades. Sugere-se, portanto, que seja realizada diligência ao Ministério da Agricultura, Pecuária e Abastecimento para que informe acerca da funcionalidade da Meta 1 e da utilização dos equipamentos adquiridos de que trata a Meta 1.2.
58.	Conforme relatado pela Caixa (Parecer Técnico #CONFIDENCIAL 10 - peça 13, p. 2528) restaram outras pendências em relação à execução das metas do contrato de repasse, a seguir discriminadas:
a) Meta 2 - implantação de banco de sementes com sistema de irrigação e veículo utilitário: i) não foi executada/medida a Meta 2.1 (sistema de irrigação) ; ii) não houve como confirmar se houve utilização dos equipamentos adquiridos relativos à Meta 2.2 (equipamentos/insumos) , mas inferiu-se que não houve utilização, uma vez que não foi executado o sistema de irrigação;
b) Meta 3 - aquisição de veículo utilitário para uso do projeto banco de sementes: a meta estava sem funcionalidade, pois o bem adquirido não foi utilizado para o objetivo proposto, já que o projeto de banco de sementes não foi executado;
c) Meta 4 - apoio ao desenvolvimento da atividade apícola: não houve como confirmar se os equipamentos/insumos adquiridos foram utilizados. Foi concluído que a meta estava sem funcionalidade.
59.	O responsável, embora citado em razão da execução apenas parcial do objeto e sem a devida funcionalidade das metas pactuadas em prol da população local, e, ainda, da falta de continuidade do ajuste sem o devido resguardo do patrimônio público nos termos da Súmula nº 230 do TCU, além da ausência da prestação de contas final do ajuste e da ausência da necessária evidenciação do nexo causal entre os recursos federais aportados e os supostos dispêndios incorridos no correspondente empreendimento, não apresentou alegações de defesa.
60.	Consta no item 23 da instrução inicial (peça 18) que o débito a ser imputado ao responsável seria de R$ 295.938,25, ou seja, valor transferido da conta poupança para a conta vinculada (R$ 355.251,78) , acrescido dos valores referentes à contrapartida depositada (R$ 3.998,33) , abatido do valor referente às Metas 5 e 6, executadas, de R$ 63.311,86.
61.	Tendo em vista que em relação à Meta 2 (implantação de banco de sementes com sistema de irrigação e veículo utilitário) não foi executada/medida a Meta 2.1 (sistema de irrigação) e que foi inferido não ter havido utilização dos equipamentos/insumos adquiridos relativos à Meta 2.2, uma vez que não foi executado o sistema de irrigação, chega-se à conclusão de que a Meta 3 (aquisição de veículo utilitário para uso do projeto banco de sementes) não teve funcionalidade, pois o bem adquirido não foi utilizado para o objetivo proposto, já que o projeto de banco de sementes não foi executado integralmente. Em relação à Meta 4 (apoio ao desenvolvimento da atividade apícola) , foi relatado que não houve como confirmar se os equipamentos/insumos adquiridos foram utilizados e que a meta estava sem funcionalidade, razão pela qual também há que se imputar débito em razão da inexecução dessa meta. 
62.	Portanto, o débito se refere à inexecução das Metas 3 e 4, cujos valores executados constam na peça 13, p. 17, ou seja, R$ 31.900,00 e R$ 16.881,00, respectivamente. A fim de manter a proporcionalidade na execução estabelecida inicialmente no contrato de repasse, de 99,01% (R$ 401.491,50/R$ 405.515,00) , o débito se dará pelos seguintes valores: R$ 31.583,49 e R$ 16.713,51.
63.	Tendo em vista que a diligência a ser realizada junto ao Ministério da Agricultura, Pecuária e Abastecimento, com o objetivo de obter informação acerca da funcionalidade da Meta 1 e da utilização dos equipamentos adquiridos de que trata a Meta 1.2, poderá repercutir no débito a ser imputado ao responsável, sugere-se prudente aguardar as informações a serem apresentadas."
 
	É o relatório.

8.1. Schwarzenbeck Brito da Costa (3091/OAB-SE), representando Roberto Araujo Silva;
8.2. Lourival Freire Sobrinho (5646/OAB-SE), representando Iziane Maria Oliveira de Alcântara Pionório.

Procurador Rodrigo Medeiros de Lima

TOMADA DE CONTAS ESPECIAL. CONTRATO DE REPASSE. PRONAF. INEXECUÇÃO PARCIAL DO OBJETO. CITAÇÃO. REVELIA DE UM RESPONSÁVEL. CONTAS IRREGULARES. DÉBITO. MULTA. ACOLHIMENTO DAS ALEGAÇÕES DE DEFESA DOS DEMAIS RESPONSÁVEIS.

TOMADA DE CONTAS ESPECIAL (TCE)

Secretaria de Controle Externo de Tomada de Contas Especial (SecexTCE)

A tomada de contas que ora se examina foi instaurada pela Secretaria Especial da Agricultura Familiar e Desenvolvimento Agrário (SEAD) em nome de Iziane Maria Oliveira de Alcântara Pionório, Enoque Salvador de Melo e Roberto Araújo Silva, prefeitos do Município de Poço Redondo/SE nas gestões 2005-2008, 2009-2012 e 2013-2016, respectivamente, em razão da inexecução parcial do objeto do Contrato de Repasse 167523-30/2004 - Siafi 515691, firmado entre o Ministério do Desenvolvimento Agrário (MDA) e o mencionado município, que tinha por objeto a transferência de recursos financeiros da União para a execução, no âmbito do PRONAF, de construção de unidades de processamento e beneficiamento de ovinos e caprinos, implantação de banco de sementes, fortalecimento da atividade apícola, estruturação do centro de artesanato e construção de garagem naquela municipalidade.
2. Para execução do objeto do contrato de repasse, foi previsto um total de R$ 405.515,00, dos quais R$ 401.491,50 a cargo da concedente e R$ 4.023,50 a título de contrapartida. O repasse foi feito em 14/12/2005.
3. No âmbito deste Tribunal, foi realizada a citação dos responsáveis Iziane Maria Oliveira de Alcântara Pionório, Enoque Salvador de Melo e Roberto Araújo Silva em razão da "não comprovação da boa e regular aplicação dos recursos federais inerentes ao Contrato de Repasse 167523-30/2004 (Siafi 515691) , diante da execução apenas parcial do objeto e sem a devida funcionalidade das metas pactuadas em prol da população local, e, ainda, da falta de continuidade do ajuste sem o devido resguardo do patrimônio público nos termos da Súmula nº 230 do TCU, além da ausência da prestação de contas final do ajuste e da ausência da necessária evidenciação do nexo causal entre os recursos federais aportados e os supostos dispêndios incorridos no correspondente empreendimento".
4. Apresentaram defesa Iziane Pionório e Roberto Araújo Silva, devendo o responsável Enoque Salvador de Melo ser considerado revel. Após analisar as alegações de defesa, a unidade técnica propõe, com endosso do MPTCU, o acatamento de ambas. Propõe, ainda, também com o endosso do MPTCU, que as contas de Enoque Salvador de Melo sejam julgadas irregulares, com aplicação de multa. 
5. Antecipo desde já minha concordância com as análises da unidade técnica, cujos fundamentos incorporo a estas razões de decidir, acrescentando os comentários a seguir.
6. Em relação à ex-prefeita Iziane Maria Oliveira de Alcântara Pionório, a meu ver, estão devidamente configurados os prejuízos ao contraditório e à ampla defesa. Na fase interna da TCE, ela foi notificada, por edital, em 21/10/2016, quase oito anos após o término de seu mandato. Ademais, não constam dos autos tentativas de citação em outros endereços além do que consta na peça 2, p. 29. Já a citação do TCU ocorreu apenas em 23/8/2019, mais de dez anos depois de concluído seu mandato.  
7. Independentemente disso, as informações que constam do processo permitem concluir que as obras vinham sendo conduzidas satisfatoriamente nesse período, o que reforça a pertinência de acatar as alegações de defesa dessa responsável.
8. Também merecem ser aceitas as alegações de defesa de Roberto Araújo Silva. Embora as obras tenham ficado inteiramente paralisadas na gestão anterior, esse responsável as retomou em 2015, tendo concluído a construção do abatedouro e a construção da garagem, utilizando recursos do FPM. Além disso, no final de sua gestão firmou contrato visando a análise, complementação e acompanhamento de projeto para obtenção de licença ambiental para o funcionamento do abatedouro. Resta comprovada, assim, a diligência desse gestor em adotar as providências necessárias à retomada e funcionamento das obras abandonadas por seu antecessor.
9. O prefeito Enoque Salvador de Melo, como visto, foi revel. Nesse sentido e não havendo elementos no processo ou na defesa dos demais responsáveis que possam ser utilizados em seu benefício, cabe julgar irregulares as contas desse responsável, com a imputação de débito correspondente à totalidade dos recursos repassados, abatido dos valores referentes às Metas 5 e 6, cuja execução foi comprovada e do valor vinculado à contrapartida, perfazendo o total de R$ 293.001,97. Para a multa a ser aplicada com fundamento no art. 57 da Lei 8.443/92, estabeleço o valor de R$ 50.000,00
	Ante o exposto, acompanho os pareceres uniformes da unidade técnica e do Ministério Público junto ao TCU, e voto no sentido de que o Tribunal adote o acórdão que ora submeto à deliberação deste Colegiado.
TCU, Sala das Sessões, em 13 de julho de 2021.
JORGE OLIVEIRA 
Relator